臺灣高等法院民事判決
108年度上字第836號
上  訴  人  盧玉桑
訴訟代理人  王有民律師
複 代 理人  曾澤宏律師
被 上 訴人  廖婉婷
訴訟代理人  陳傳中律師
複 代 理人  易㵂律師      
上列當事人間請求撤銷法律行為等事件，上訴人對於中華民國10
8年5月22日臺灣新北地方法院108年度訴字第760號第一審判決提
起上訴，並為訴之追加，本院於108年12月10日言詞辯論終結，
判決如下：
    主      文
原判決關於駁回上訴人後開第二、三項之訴，及該部分訴訟費用
（除確定部分外）之裁判均廢棄。
上訴人依兩造於民國一百零八年一月二日簽立之協議書，應給付
被上訴人之金額，減輕為新臺幣貳佰玖拾柒萬元。
確認被上訴人就上訴人所簽發如附表所示本票之本票債權，逾新
臺幣貳佰玖拾柒萬元部分不存在。
其餘上訴及追加之訴均駁回。
第一審（除確定部分外）、第二審（含追加之訴）訴訟費用，由
被上訴人負擔五分之二，餘由上訴人負擔。
    事實及理由
壹、程序方面：
    按第二審訴之變更或追加，非經他造同意不得為之，但請求
    之基礎事實同一者，不在此限，民事訴訟法第446條第1項但
    書、第255條第1項第2款定有明文。所謂請求之基礎事實同
    一，係指變更或追加之訴與原訴之主要爭點有其共同性，各
    請求利益之主張在社會生活上可認為同一或關連，而就原請
    求之訴訟及證據資料，於審理繼續進行在相當程度範圍內具
    有同一性或一體性，得期待於後請求之審理予以利用，俾先
    後兩請求在同一程序得加以解決，避免重複審理，進而為統
    一解決紛爭者，即屬之（最高法院95年度台上字第1573號判
    決意旨參照）。查上訴人於原審起訴時關於請求返還附表所
    示本票（下稱系爭本票）部分，「先備位」分別主張兩造於
    民國108年1月2日所簽訂協議書（下稱系爭協議書）有民法
    第74條暴利行為、第92條遭脅迫之情形而為撤銷，但均依民
    法第113條規定，請求返還系爭本票，嗣於本院審理中更正
    為單一聲明，並追加系爭協議書有民法第88條及第738條第3
    款錯誤、第92條遭詐欺而撤銷之原因事實，及追加依民法第
    179條規定為請求權基礎。核上訴人所追加之新訴，與舊訴
    均係本於被上訴人當天委任之訴外人乙○○向上訴人稱如不和
    解會遭警察拘留，及宣稱具有法律專業，一般賠償行情價至
    少新臺幣（下同）800萬元等語之同一基礎事實，是其所為
    訴之追加，合於前開規定，應予准許，合先敘明。
貳、實體方面：
一、上訴人主張：被上訴人係訴外人甲○○之配偶，因懷疑伊與
    甲○○間有不當之男女交往關係，委託乙○○及配合之徵信業者
    調查。伊與甲○○平時關係友好，但均止於工作上之同事及朋
    友之誼，兩人於108年1月2日因有事相商且涉及工作上機密
    資訊，遂前往址設臺北市○○區○○○路000號之○○精品旅館（下
    稱系爭旅館）之228號房討論公事，絕無通姦等超出友誼之
    行為，二人於晚間8時許準備離開228號房時，被上訴人見狀
    ，夥同乙○○及其他同行不明人士，共同以身體在房間外車道
    阻擋該車輛前進，並喝令伊及甲○○下車，阻止甲○○駕車搭載
    伊離去。甲○○被迫駕車退回系爭旅館228號房車庫內，伊不
    欲下車介入渠等夫妻事宜，但被上訴人仍然逼迫伊下車，並
    於系爭旅館228號房間協商，其餘人士則圍繞於房間門外車
    庫處等候。乙○○出示其個人名片表示具有法律專業，並稱伊
    行為構成妨害家庭，會遭法院判刑，伊若不賠償被上訴人，
    要通知轄區員警到場拘留，並將整起事件PO上社群平台「爆
    料公社」使伊名譽掃地，而以其先前處理男女此等關係多年
    經驗，賠償行情價至少為800萬元，再以甲○○對小孩之扶養
    費計算賠償金額，以「對等」為理由要求伊負擔相同金額賠
    償金，致伊誤認500萬元左右之和解金是法院實務合理判決
    金額，而同意以500萬元和解，顯有詐欺情事。又縱使伊有
    妨害家庭行為，最多負擔6個月有期徒刑，易科罰金18萬元
    左右，及民事賠償慰撫金約30萬元左右，且乙○○稱被上訴人
    宥恕伊，系爭協議書卻為相反記載，伊若事先知悉此情，即
    不會同意以500萬元和解，而有錯誤之情事。再者，現場均
    為被上訴人所委託之徵信業者，伊孤立無援、無類似經歷且
    無法律專業知識情狀下，乙○○又不停以外面有人在等，催促
    伊作決定，致伊不得已於未能思考之情況中，在短短17分41
    秒之時間內即同意乙○○提出之賠償金額要求，實有急迫、輕
    率、無經驗之情事。伊及甲○○於晚間9時許在被上訴人同行
    之不詳姓名、年籍之男子押車下，與被上訴人及乙○○等人前
    往臺北市○○區○○路000號之統一超商○○門市（下稱系爭超商
    ）會合，簽立被上訴人提供之系爭協議書，同意賠償被上訴
    人精神慰撫金500萬元，並簽發由被上訴人提供之系爭本票
    擔保付款，即將3萬元現金交付被上訴人，系爭本票則交付
    乙○○保管，被上訴人與同行人士始離去超商現場，而500萬
    元和解金非伊經濟能力所能負擔，亦與一般法院實務判決約
    30萬元左右，相差甚大，對伊顯失公平。為此，爰先位依民
    法第74條第1項規定，請求撤銷上訴人簽立系爭協議書之法
    律行為；備位依民法第74條第1項規定，請求兩造於108年1
    月2日所簽立系爭協議書約定上訴人給付被上訴人之精神慰
    撫金金額應減輕為5萬元及確認系爭本票之本票債權逾5萬元
    部分不存在。又無論先位聲明之撤銷上訴人簽立系爭協議書
    之法律行為，系爭本票依民法第114條為無效票據，或備位
    聲明之減輕給付，因系爭本票為不可分之債，無從割裂為一
    部有效，一部為無效，是類推適用民法第111條規定，應認
    定系爭本票全部無效，上訴人均得依民法第113條、第179條
    規定，請求被上訴人應返還系爭本票（上訴人於原審就先位
    之訴部分，尚有依民法第74條第1項規定，先位聲明確認上
    訴人所簽發系爭本票之發票行為應予撤銷。原審為上訴人敗
    訴之判決，上訴人除前述撤銷系爭本票之發票行為部分未聲
    明不服外，就其餘部分提起上訴，並於本院追加系爭協議書
    有民法第88條及第738條第3款錯誤、第92條遭詐欺而撤銷之
    原因事實，及追加依民法第179條規定為請求權基礎。是上
    訴人之先位聲明中之前述撤銷系爭本票之發票行為部分，業
    已敗訴確定）。其上訴聲明：（一）原判決駁回上訴人後開
    第（二）、（三）項之訴部分廢棄。（二）先位聲明：上訴
    人於108年1月2日與被上訴人所簽立系爭協議書之法律行為
    應予撤銷；備位聲明：⑴兩造於108年1月2日所簽立之系爭協
    議書，即上訴人給付被上訴人精神慰撫金部分，應減輕為上
    訴人給付被上訴人5萬元。⑵確認被上訴人就上訴人所簽發系
    爭本票之本票債權，逾5萬元部分不存在。（三）被上訴人
    應返還系爭本票予上訴人。
二、被上訴人則以：伊於108年1月2日晚間，於系爭旅館228號房
    發現上訴人與伊配偶甲○○通姦，上訴人與甲○○表明願意和解
    ，且與伊之代理人乙○○一再討價還價，最後和解金額亦經乙
    ○○等人再三提醒要確定可行後，上訴人才簽立系爭協議書，
    而系爭協議書清楚載明兩造簽訂系爭協議書理由，係因上訴
    人發生妨害家庭通姦行為，雖上訴人事後否認，但依上訴人
    之學經歷均足認識孤男寡女晚上單獨至旅館開房間，遭對方
    配偶發現後可能會發生之狀況，上訴人既明知上情，且於被
    發現後願於系爭協議書上承認有通姦行為，並自願於系爭協
    議書簽字之意思，並未遭詐欺、錯誤，亦無急迫、輕率、無
    經驗之情事。況上訴人與甲○○於下班後同至系爭旅館開房間
    ，已逾越一般社會通念對於同事或朋友在公事或社交上所能
    容忍之程度，實難認上訴人並無妨害家庭之行為，且已使伊
    身心嚴重受創。又上訴人以系爭協議書上所載和解內容，換
    取伊放棄該妨害家庭事件對上訴人行使一切刑、民事之訴訟
    權、並就和解內容負有永久保密義務，否則須支付上訴人懲
    罰性賠償金500萬元，而上訴人則係同意「不於日後行使撤
    銷意思表示權利」，並無顯失公平之情形，上訴人於內心價
    值權衡後，願意以和解賠償，換取其他之利益，進而簽訂系
    爭協議書，自與一般社會常情相符，伊根本「未」有任何利
    用上訴人急迫、輕率或無經驗之主觀情事，基於私法自治原
    則，上訴人自應受系爭協議書內容所拘束。且因伊確實履行
    系爭協議書內容致對上訴人之刑事告訴權已罹於時效，若允
    許上訴人減輕賠償金額，惟此時伊之刑事告訴權已不能行使
    ，卻仍需負擔永久保密義務，若有違約，上訴人仍得向伊請
    求500萬元之懲罰性賠償金，此舉不僅將實質侵害伊之權利
    ，使兩造在和解契約中，彼此同意之對等義務不再相當，亦
    將造成民法和解制度之完全崩解，使民間不再信任此一制度
    之設立，從而大小紛爭僅得回歸訴訟解決，徒增司法負擔及
    民眾訟累等語，資為抗辯。並答辯聲明：上訴及追加之訴均
    駁回。
三、兩造不爭執事項（見本院卷第71頁）
  ㈠被上訴人與甲○○是配偶，甲○○與上訴人是同事。
  ㈡被上訴人於108年1月2日晚間，發現上訴人與甲○○在系爭 旅
    館228號房內共處，於兩人開啟228號車庫門離開之際，阻止
    渠等離開。上訴人為免被上訴人提出民刑事告訴，遂與被上
    訴人達成和解，於同日晚間9時許，與被上訴人等前往系爭
    超商，上訴人於系爭超商簽立系爭協議書，同意自108年1月
    2日先給付3萬元，108年1月11日再給付100萬元，108年6月3
    0日起支付100萬元，以後每半年支付100萬元，至給付總額
    達500萬元為止，為擔保此項付款，上訴人並簽發系爭本票
    乙紙。
四、茲就兩造之爭點及本院之判斷，分述如下：
  ㈠上訴人與甲○○間於108年1月2日是否有侵害被上訴人與甲○○間
    之婚姻圓滿狀態之行為？
  ⒈上訴人主張其與甲○○是同事，於108年1月2日因有涉及工作上
    機密之事相商，遂前往系爭旅館之228號房討論公事，絕無
    通姦等超出友誼之行為云云，被上訴人則指稱渠二人於前揭
    時地為通姦行為等語。查兩造於108年1月2日簽立之系爭協
    議書記載：「茲因乙方（即上訴人）與甲方（即被上訴人）
    配偶甲○○…(以下簡稱丙方）於民國（下同）108年1 月2日晚
    上8時許，於…228號房内發生妨害家庭通姦行為，乙方因坦
    承犯行，為表歉意，特於甲方共同訂立本協議書 ，並約定
    協議内容如下：乙方兹正式向甲方承認有妨害家 庭之行為
    ，對甲方造成之傷害深表歉意，並同意甲方和解 條件如下
    ：乙方同意賠償甲方精神慰撫金伍佰萬元整…等語」，有系
    爭協議書可考（見本院卷第351頁），而上訴人簽署系爭協
    議書時並無遭脅迫、詐欺或錯誤之情事（上訴人已不主張有
    脅迫情事，見本院卷第188、411頁，其餘詳後所述），且上
    訴人陳明其為大學畢業（見本院卷第392頁），對於「通姦
    」行為之意義，理當知悉，其當天若無此等行為，即可理直
    氣壯拒絕簽署系爭協議書，然其最後仍簽署系爭協議書，已
    足認其與甲○○於前揭時地確實有為妨害被上訴人家庭之通姦
    行為。
  ⒉證人甲○○雖於本院具結證稱伊與上訴人當天是因工作關係才
    去系爭旅館228號房等語（見本院卷第184頁），然其為該通
    姦行為之利害關係人，其證述已難憑信。且被上訴人提出上
    訴人不否認真正之當天乙○○、上訴人、甲○○等人於系爭旅館
    228號房間協商和解過程之錄音譯文（下稱系爭錄音譯文）
    ，其中甲○○部分，(03：37)：「我們要分開了，然後我回歸
    家庭」、(03:54)：「我也不知道要賠償多少，如果說要走
    這步的話」、(06:11)：「因為今天做錯事也是有我，本來
    就不應該只有她去承受」、(10:15)：「我釋出善意，只是
    我們要找個地方和解，好，那看要多少錢，看是要簽字」等
    （見本院卷第169、170、114、115、117頁），則甲○○既稱
    要與上訴人分開，且表明願意就當日之事和解，即足認甲○○
    確實有與上訴人為妨害家庭行為。且從系爭錄音譯文，在雙
    方協商過程中，乙○○屢屢提到(02:13)：「因為她嚴重侵害
    配偶權」、(04:09)：「不是你而已，小三是重點」、(04:4
    0)：「那為什麼還要做這種事，做錯就付出代價」、(06:28
    )：「但她破壞別人，明知道有家庭有小孩，她硬要破壞」
    、(08:00)：「盧小姐妳自己想清楚，那妳既然要破壞別人
    家庭，那就要有擔當啊…賠一個完好的老公嗎?不可能嘛」、
    (10:26)：「今天這個是通姦，你們被抓姦」、(11:23)：「
    講是講遮羞啦，其實是通姦然後她原諒妳，因為今天開庭的
    話，刑事是告妳通姦罪」、(13:04)：「這個通姦是你們兩
    個」、(13:58)：「她一定氣妳破壞家庭…妳明知他有家庭有
    小孩，妳還硬要去破壞」等（見本院卷第113至118頁），類
    此「妨害家庭」之用語，上訴人及甲○○均未否認無此情事而
    繼續與乙○○談和解事宜，益證被上訴人稱上訴人及甲○○有於
    前揭時地為通姦行為乙情為真正。
  ⒊綜上，上訴人與甲○○間於前揭時地有侵害被上訴人與甲○○間
    之婚姻圓滿狀態之通姦行為乙情，洵堪認定。
  ㈡系爭協議書之簽立、系爭本票之簽署是否出於上訴人之遭詐
    欺或錯誤而為之意思表示？
  ⒈按「因被詐欺或被脅迫而為意思表示者，表意人得撤銷其意
    思表示。但詐欺係由第三人所為者，以相對人明知其事實或
    可得而知者為限，始得撤銷之。」，民法第92條第1 項著有
    規定。其所欲保護之法益為「表意者意思表示形成過程之自
    由」，且所稱詐欺行為，係指對於表意人意思形成過程屬於
    重要而有影響之不真實事實，表示其為真實，而使他人陷於
    錯誤、加深錯誤或保持錯誤者而言，不包括就行為對象（事
    或物）之特性為不實或誇大之陳述，欲以價值判斷影響表意
    人決定自由之情形。至不真實之事實是否重要而有影響意思
    之形成，應以該事實與表意人自由形成意思之過程有無因果
    關係為斷（最高法院100年度台上字第858號裁判意旨參照。
    ），又主張被詐欺、脅迫而為表示之當事人，應就此項事實
    負舉證之責任（最高法院44年台上字第75號判例意旨參照）
    。
  ⒉上訴人主張被上訴人委任之代理人乙○○有下列詐欺情事，致
    其因此誤認而陷於錯誤云云，茲分述如下：
  ⑴上訴人主張乙○○以出示個人名片載有法律事務所主任之名義
    ，藉以令其相信和解不成將有移送地檢署複訊、飭回之情形
    發生，此情與警察、檢察實務完全不符，核屬不實事項等語
    ，並提出前述名片為證（見臺灣臺北地方法院108年度訴字
    第734號卷第17頁），按刑事訴訟法第92條第1、2項規定：
    「無偵查犯罪權限之人逮捕現行犯者，應即送交檢察官、司
    法警察官或司法警察。」、「司法警察官、司法警察逮捕或
    接受現行犯者，應即解送檢察官。但所犯最重本刑為一年以
    下有期徒刑、拘役或專科罰金之罪、告訴或請求乃論之罪，
    其告訴或請求已經撤回或已逾告訴期間者，得經檢察官之許
    可，不予解送。」，是像通姦罪等最重本刑為一年以下有期
    徒刑之罪，仍須經檢察官許可，始得不必解送檢察官，並非
    可完全不經過檢察官。再徵諸乙○○當時稱：「(03:05)如果
    今天我們談不好，我離開了，你就到派出所，她就直接提告
    ，提告就做筆錄，筆錄做完，『或許』現行犯要送地檢，如果
    地檢來不及可能就在分局待一晚，等到隔天早上，開臨時偵
    查庭，這不用交保你們就飭回，可是勢必要到地檢這一關，
    懂我意思吧」等語（見本院卷第114頁），是從其真意，亦
    與刑事訴訟程序無違，尚難認有詐欺情事。
  ⑵上訴人主張乙○○當時使其主觀上已有「和解可獲得被上訴人
    原諒而免除民、刑事責任」之認識，卻讓其簽署「甲方不代
    表宥恕乙方」之約定記入系爭協議書內，顯係傳達不實事項
    在先，使其誤認簽立系爭協議書可因獲得上訴人原諒而免除
    刑事責任云云。查系爭協議書第2條約定：「本協議書之 簽
    訂不代表甲方宥恕乙方，但乙方如依本協議書内容據實 履
    行時，甲方同意不就本事件對乙方行使一切刑、民事之 告
    訴權。」（見本院卷第351頁），是系爭協議書清楚明白記
    載被上訴人不宥恕上訴人，但上訴人履行系爭協議書，被上
    訴人即不對上訴人行使一切刑、民事之訴訟權利等語，上訴
    人仍得選擇是否簽署系爭協議書，難認有陷於遭詐欺之錯誤
    之情事。 
  ⑶上訴人主張乙○○明知配偶權受侵害，配偶之精神慰撫金係以
    配偶主觀上痛苦程度來斟酌，卻誤導伊法院實務係以扶養費
    用來判斷，且片面強調「法院會判刑」、「要賠一筆錢」下
    ，片面主導和解金額，傳達800萬元、500萬元在「乙○○這位
    法律專業人士眼中符合法院判決金額」之不實資訊，且以「
    對等」為理由要求同負相同金額之賠償金，令上訴人因此誤
    認500萬元左右之和解金為法院實務合理判決金額云云，然
    乙○○於系爭錄音文中亦提及：「(11：23)錢多少不曉得，看
    法官自由心證」、「(14：22)那你要講有辦法的」等語（見
    本院卷第117、118頁），可見乙○○已告知上訴人渠不曉得法
    院判決金額及和解金額要衡量上訴人自己能力，至於被上訴
    人願意以何金額才願意和解、以何標準衡量其願意和解之金
    額與提出多高金額之和解條件，那是被上訴人的權利，由上
    訴人自己評估決定是否願意接受，殊難認有遭詐欺情事。
  ⒊按「意思表示之內容有錯誤，或表意人若知其事情即不為意
    思表示者，表意人得將其意思表示撤銷之。」，民法第88條
    第1項前段定有明文。該條係指意思表示之內容或表示行為
    有錯誤者而言，與為意思表示之動機有錯誤之情形有別（最
    高法院51年台上字第3311號判例要旨參照），而該條所定「
    表意人若知其情事，即不為意思表示」，係指表意人雖知表
    示行為之客觀意義，但於行為時，誤用其表示方法之謂。亦
    即表示方法有所錯誤，以致與其內心之效果意思不一致，如
    欲寫千公斤，誤為千台斤是（最高法院81年度台上字第322
    號裁判要旨參照）。民法第738條第3款則規定當事人之一方
    ，對於他方當事人之資格或對於重要之爭點有錯誤，而為和
    解者，得撤銷和解契約。查上訴人主張其縱然有妨害家庭行
    為，最多負擔6個月有期徒刑，易科罰金18萬元左右，及民
    事法院判決常見判決30萬元左右之精神慰撫金，其倘若事先
    知悉此情，即不會同意以500萬元之和解金同意和解及簽發
    系爭本票，且依乙○○於系爭旅館228號房內時表示：「（11
    ：23）講是講遮羞啦，其實是通姦然後她原諒妳。」，但對
    照系爭協議書第2條本文：「本協議書之簽訂不代表甲方宥
    恕乙方。」，其如知悉此情即不會同意和解及簽發系爭本票
    ，而有意思表示錯誤云云。然上訴人不知妨害家庭民、刑事
    實務最後處理情形，僅是其當時思慮不週或無經驗，並非系
    爭協議書之內容或表示方法有錯誤、或對被上訴人之資格或
    重要爭點有錯誤，至於被上訴人所擬之系爭協議書清楚明白
    記載被上訴人不宥恕上訴人，這是被上訴人要約之內容，上
    訴人既同意簽署，亦無錯誤可言。
  ⒋承上，上訴人於前揭時地與被上訴人成立系爭協議書，且為
    履行該協議書所定給付義務，而簽發系爭本票，其所為締約
    、簽發本票之意思表示，並無遭詐欺或內容錯誤、表示方法
    錯誤之情事，上訴人事後以民法第88條、第92條第1 項、第
    738條第3款規定為據，主張以上訴理由狀撤銷該等意思表示
    ，於法不生效力。是上訴人前述締約及發票之意思表示應屬
    有效，要堪認定，被上訴人持有系爭本票，具有法律上原因
    ，其得就該等本票主張權利，自不待言。
  ㈢系爭協議書之簽立、系爭本票之簽署是否因上訴人急迫、輕
    率、無經驗而簽立者？是否有顯失公平？
  1.按法律行為，係乘他人之急迫、輕率或無經驗，使其為財產
    上之給付或為給付之約定，依當時情形顯失公平者，法院得
    因利害關係人之聲請，撤銷其法律行為或減輕其給付。固為
    民法第74條第1項所明定。所稱急迫，係指緊急迫切之情狀
    。所稱輕率，係指行為人對於其行為之結果，因不注意或未
    熟慮，不知其對於自己之意義而言。所稱無經驗，指欠缺一
    般生活經驗或交易經驗而言，非指欠缺特定領域或行業之知
    識。該條規定乃因法律行為之作成，應本諸當事人健全之自
    主意思。表意人若處於急迫之情勢，將陷於意志薄弱之窘境
    ；缺乏經驗、判斷力，則無法衡量己身之利害關係，於此情
    形所為意思表示，難期健全無瑕疵，亦非真實之意願。倘利
    用表意人有此情事，而以法律行為使其為顯不等價之財產上
    給付約定，依當時情形顯失公平者，即無異趁人之危以獲取
    暴利，於善良風俗及誠信原則自有違背。為保護表意人免受
    剝削，故予其聲請法院減輕給付義務之權利，以期事理之平
    。而此項聲請權於一切雙務契約皆有適用，和解契約雖因雙
    方當事人互相讓步而成立，任一方所受之不利益均屬其讓步
    之結果，不能據為撤銷之理由。然和解成立之過程，如有上
    開法條所定之情事，債務人仍得請求減輕其依和解所負之給
    付義務。
  ⒉上訴人主張被上訴人係趁其急迫、輕率無經驗而誘使其與之
    締結系爭協議書並簽發系爭本票，對其顯失公平，爰依民法
    第74條第1項規定訴請撤銷或減輕其依該和解契約應為之給
    付義務等語。經查：
  ⑴上訴人主張其、甲○○與乙○○進入系爭旅館228號房間，乙○○不
    斷提到外面有人在等，催促其作做出決定，其在短短17分41
    秒之時間內即同意乙○○所提出之和解金額等情，此觀系爭錄
    音譯文僅有17分41秒（見本院卷第119頁），及乙○○、訴外
    人陳洪平（見本院卷第172、177、178頁）於協議過程中屢
    屢提及：「乙○○(08:45)：…快點！不要浪 費大家時間，你
    現在不談還是要到法院談也可以呀。」、「訴外人 (08:51)
    ： 現在警察說還是要到派出所談，那就 快點 ，還是要…」
    、「乙○○ (08:55)： 妳現在是請他們在外面罰站耶！我律
    師事務所沒有很大耶」、「訴外人 (09:00) ：就是警察叫
    我們，叫你們還是快一點」等語（見本院卷第116頁），加
    上乙○○之前稱：「(03:05)如果今天我們談不好，我離開了
    ，你就到派出所，她就直接提告，提告就做筆錄，筆錄做完
    ，或許現行犯要送地檢，如果地檢來不及可能就在分局待一
    晚，等到隔天早上，開臨時偵查庭，這不用交保你們就飭回
    ，可是勢必要到地檢這一關，懂我意思吧」等語（見本院卷
    第114頁），堪認上訴人確實有迫切須趕快決定是否和解之
    時間壓力，又上訴人自承其係醫務管理學系畢業，任職於民
    間醫療器材等語（見本院卷第392頁），可見無相關法律專
    業知識及經驗，且其於107年年收入為1,627,649元、106年
    為984,355元，財產總額只有689,770元，此有稅務電子閘門
    財產所得清單可證（見本院卷第215至223頁），惟依系爭協
    議書第2條所載，上訴人係承諾被上訴人每半年賠償100萬元
    ，總額高達500萬元，遠逾其收入及財產數額，可知上訴人
    對於和解賠償金額之決定，係輕率以對。
  ⑵再者，所謂和解，係指當事人約定互相讓步，以終止或防止
    爭執發生之契約；又和解有使當事人所拋棄之權利消滅及使
    當事人取得和解契約所訂明權利之效力，民法第736、737條
    規定甚明。一般理性謹慎之人在與他人洽談和解時，無不仔
    細衡酌利害得失慎重考慮，鮮有不顧後果輕率為之者，蓋輕
    率成立和解契約後卻無法履行，並無法達到終止或防止爭執
    發生之締約初衷。惟由本件兩造締約過程以觀，兩造因上訴
    人涉嫌觸犯刑法相姦罪而洽談民事賠償等事宜之和解問題，
    本質上並無急迫為之之必要，然系爭協議書之協商過程，係
    上訴人在逾矩行為甫東窗事發，心神未定，又值晚間尋找律
    師不易，且面對被上訴人方面多位人員在場催促，並遭通知
    若不和解就當場提告，直接到派出所，且無適度協助諮詢機
    會之情況下所為，應可確定。而考諸被上訴人查獲上訴人前
    述事件，至兩造簽訂系爭協議書書之過程，被上訴人係處於
    掌控事件處理步調之地位，上訴人僅消極配合其要求。準此
    ，上訴人簽訂系爭協議書所面臨之上開境況，實為被上訴人
    所營造。而上訴人與甲○○於系爭旅館為妨害家庭行為，固應
    對被上訴人負侵權行為賠償責任，但兩造既以和解之契約行
    為處理賠償事宜，衡諸系爭協議書之本質，並無立即簽訂之
    必要，然被上訴人選擇上開足致上訴人緊張、急迫、孤立無
    援、意志薄弱時刻，要求立即決定是否和解或提告移送警局
    ，且有警察在外等候雙方商談結果。則系爭協議書要係被上
    訴人利用上訴人急迫、輕率、無經驗之機會而訂立之事實，
    堪予認定。
  ⒊衡諸婚姻制度為家庭組織之基石，明知他人已婚而仍與之為 
    合意性交行為，依社會通念，顯已違反倫理規範，且嚴重破
    壞他人婚姻之信賴及家庭之穩定，乃係屬干擾或妨害他人夫
    妻維持婚姻共同生活圓滿、安全及幸福之權利，影響配偶之
    身分法益至鉅，苟配偶確因此受非財產上損害即精神上痛苦
    ，自得依法請求賠償。又上訴人學經歷及經濟狀況，已如前
    述，被上訴人係大學畢業，曾任職於會計師事務所工作，目
    前任職於英屬維京群島商臺北普及瑜珈有限公司臺北分公司
    ，擔任會計專員乙職（見本院卷第314頁），107年收入695,
    638元，名下無財產（見本院卷第267、268頁），本件和解
    金額高達500 萬元，不僅非上訴人之資力所能負擔，且觀之
    系爭錄音譯文，被上訴人計算賠償金額時將不應由上訴人負
    擔之子女扶養費包括在內，賠償金額顯不相當，是本件有關
    給付金額之約定，顯為不等價之給付，客觀上顯失公平。本
    院審酌兩造當事人之利益，並衡量系爭協議書約定全部內容
    ，認被上訴人固有乘上訴人急迫、輕率且無經驗，使其為財
    產上給付之約定，且依當時情形顯失公平，然依其情節，上
    訴人確已侵害被上訴人之配偶身分法益，致其受有精神上之
    痛苦，自無從訴請撤銷，是上訴人先位聲明依民法第74條第
    1項撤銷簽立系爭協議書之法律行為，不予准許。
  ⒋惟系爭協議書既由被上訴人利用上訴人急迫、輕率、無經驗
    之機會而訂立，且客觀上顯失公平，則上訴人備位聲明依民
    法第74條第1項規定訴請本院減輕其因系爭協議書所應為之
    給付，即屬有據，至於上訴人減輕給付後，被上訴人依系爭
    協議書約定，將來可能所負之違約金義務是否相當，則屬違
    約金是否過高、是否應予酌減之問題，且系爭協議書僅針對
    上訴人及甲○○於108年1月2日之妨害家庭行為。本院審酌上
    訴人對被上訴人之加害情節、兩造之身分地位、經濟狀況、
    被上訴人依系爭協議書所負之義務等情，認上訴人就系爭協
    議書應對被上訴人所為之給付，應減輕為300 萬元，而因上
    訴人已於108年1月2日當天給付3萬元，此有系爭協議書第1
    條約定可稽（見本院卷第351頁），且為被上訴人所是認（
    見本院卷第100、109頁），此部分債務因清償而消滅，是減
    輕金額即為297萬元，逾此數額部分，被上訴人對上訴人即
    無權請求給付。
  ⒌上訴人係為履行其因系爭協議書對被上訴人之給付義務，而
    簽發系爭本票，此觀系爭協議書第1 條之約定即明，惟上訴
    人之給付義務經本院減輕為297萬元，如前述，是針對系爭
    本票，被上訴人亦僅得於297萬元之範圍內請求上訴人給付
    票款，逾此數額部分，被上訴人對上訴人之票款債權即不存
    在。又系爭本票債權既未清償完畢，上訴人依民法第113條
    、第179條請求返還系爭本票，即非有理由。
五、綜上所述，上訴人先位之訴部分，依民法第74條第1項撤銷
    簽立系爭協議書之法律行為，不予准許；其備位之訴依民法
    第74條第1項請求本院減輕其就系爭協議書應給付被上訴人
    之金額為297萬元，另確認被上訴人對系爭本票之本票債權
    逾297萬元部分不存在，均有理由；逾此數額所為之主張，
    則無理由。原審就備位訴訟於上開應准許範圍內，為上訴人
    敗訴之判決，尚有未洽，上訴意旨指摘原判決不當，求予廢
    棄改判，為有理由，爰由本院予以廢棄，改判如主文第二、
    三項所示；至原審就先位訴訟及上訴人依民法第113條規定
    請求返還系爭本票之不應准許部分，為上訴人敗訴之判決，
    則無不合，上訴意旨指摘原判決此部分不當，求予廢棄改判
    ，則無理由，應予駁回。另上訴人追加主張系爭協議書有民
    法第88條及第738條第3款錯誤、第92條遭詐欺而撤銷之原因
    事實，及追加依民法第179條規定為請求權基礎，基於重疊
    合併，同一聲明請求返還系爭本票部分，亦無理由，應予駁
    回。
六、本件事證已臻明確，兩造其餘之攻擊或防禦方法及所用之證
    據，經本院斟酌後，認為均不足以影響本判決之結果，爰不
    逐一論列，附此敘明。
七、據上論結，本件上訴為一部有理由、一部無理由，追加之訴
    為無理由，判決如主文。
中    華    民    國    108   年    12    月    31    日
                  民事第十七庭 
                        審判長法  官  黃雯惠
                              法  官  林佑珊
                              法  官  賴秀蘭
正本係照原本作成。
如不服本判決，應於收受送達後20日內向本院提出上訴書狀，其
未表明上訴理由者，應於提出上訴後20日內向本院補提理由書狀
（均須按他造當事人之人數附繕本）上訴時應提出委任律師或具
有律師資格之人之委任狀；委任有律師資格者，另應附具律師資
格證書及釋明委任人與受任人有民事訴訟法第466 條之1第1項但
書或第2項（詳附註）所定關係之釋明文書影本。如委任律師提
起上訴者，應一併繳納上訴審裁判費。
中    華    民    國    109   年    1     月    3     日
                              書記官  林淑貞
附註：
民事訴訟法第466條之1（第1項、第2項）：
對於第二審判決上訴，上訴人應委任律師為訴訟代理人。但上訴
人或其法定代理人具有律師資格者，不在此限。
上訴人之配偶、三親等內之血親、二親等內之姻親，或上訴人為
法人、中央或地方機關時，其所屬專任人員具有律師資格並經法
院認為適當者，亦得為第三審訴訟代理人。

附表：
發票人 發票日 到期日 票面金額(新臺幣) 本票號碼 甲○○ 108年1月2日 未  載 5,000,000元 CH0000000